臺灣基隆地方法院民事裁定  
109年度監宣字第82號
聲  請  人  張育淳  

相對人即受
輔助宣告人  鄭人瑋  

上列聲請人聲請對相對人為監護宣告事件，本院裁定如下：
    主    文
宣告乙○○（男、民國00年0月0日生、身分證統一編號：Z0000000
00號）為受輔助宣告之人。
選定甲○○（女、民國00年00月0日生、身分證統一編號：Z000000
000號）為受輔助宣告之人之輔助人。
聲請費用新臺幣壹仟元由受輔助宣告之人負擔。
    理    由
一、聲請意旨略以：聲請人之子即相對人乙○○自幼因自閉症合併
    輕度智能障礙，致不能為意思表示或受意思表示，為此聲請
    對其為監護之宣告，並聲請選任聲請人為監護人及指定鄭桂
    明為會同開立財產清冊之人，倘認相對人未達監護宣告人程
    度，則改聲請輔助宣告，並選任聲請人擔任輔助人等語。
二、按對於因精神障礙或其他心智缺陷，致不能為意思表示或受
    意思表示，或不能辨識其意思表示之效果者，法院得因本人
    、配偶、四親等內之親屬、最近一年有同居事實之其他親屬
    、檢察官、主管機關或社會福利機構之聲請，為監護之宣告
    ；法院對於監護之聲請，認為未達第一項之程度者，得依第
    15條之1第1項規定，為輔助之宣告；對於因精神障礙或其他
    心智缺陷，致其為意思表示或受意思表示，或辨識其意思表
    示效果之能力，顯有不足者，法院得因本人、配偶、四親等
    內之親屬、最近一年有同居事實之其他親屬、檢察官、主管
    機關或社會福利機構之聲請，為輔助之宣告，民法第14條第
    1項、第3項、第15條之1第1項分別定有明文。又法院對於監
    護宣告之聲請，認為未達應受監護宣告之程度，而有輔助宣
    告之原因者，得依聲請或依職權以裁定為輔助之宣告，家事
    事件法第174條第1項定有明文。次按受輔助宣告之人，應置
    輔助人；輔助人及有關輔助之職務，準用第1095條、第1096
    條、第1098條第2項、第1100條、第1102條、第1103條第2項
    、第1104條、第1106條、第1106條之1、第1109條、第1111
    條至第1111條之2、第1112條之1及第1112條之2之規定，民
    法第1113條之1復有明定。是法院選定輔助人時，應依受輔
    助宣告之人之最佳利益，優先考量受輔助宣告之人之意見，
    審酌一切情狀，並注意下列事項：㈠受輔助宣告之人之身心
    狀態與生活及財產狀況。㈡受輔助宣告之人與其配偶、子女
    或其他共同生活之人間之情感狀況。㈢輔助人之職業、經歷
    、意見及其與受監護宣告之人之利害關係。㈣法人為輔助人
    時，其事業之種類與內容，法人及其代表人與受輔助宣告之
    人之利害關係，此觀之前揭條文準用民法第1111條之1規定
    即明。
三、經查：
　㈠聲請人主張之前揭事實，固據其提出戶籍謄本、中華民國身
    心障礙證明為證，惟經本院在鑑定人即長庚醫療財團法人基
    隆長庚紀念醫院陳枻志醫師前訊問相對人時，相對人外觀正
    常，對本院之簡易詢問尚能正常應答，有本院109年8月20日
    訊問筆錄及相對人照片2張在卷可稽，且其精神狀態經鑑定
    結果，略以：鄭員（即相對人）自小一般智力功能顯著低於
    一般水準，且溝通能力、社交技巧等適應功能皆有缺損，診
    斷有「自閉症合併輕度智能障礙」。鄭員目前社會職業功能
    缺損，判斷力顯有不足。鄭員外觀無明顯異常，可正常行走
    ，日常生活可自理簡單生活事物，但品質不佳；經濟活動能
    力缺損，欠缺管理處分自己財產之能力；鄭員社會職業功能
    缺損，若以目前認知功能及生活適應功能水準作為研判基礎
    ，鄭員之功能缺損達「輕度智能障礙」之程度，目前心理年
    齡在九歲至未滿十二歲之間。綜合以上所述，鄭員之過去生
    活史、疾病史、身體檢查及精神狀態檢查結果，認鄭員目前
    因「自閉症合併輕度智能障礙」，致其為意思表示、受意思
    表示和辨識其意思表示效果之能力已達到「顯有不足」之程
    度，但未達到「完全不能」之程度，可為「輔助宣告」等語
    ，有長庚醫療財團法人基隆長庚紀念醫院109年10月14日長
    庚院基字第1091000014號函附精神鑑定報告書乙件在卷可按
    。綜合上情，足認相對人確有心智缺陷，然其為意思表示或
    受意思表示或辨識其意思表示效果之能力係顯有不足，非完
    全不能為意思表示、受意思表示或完全不能辨識其意思表示
    之效果，自未達應受監護宣告之程度。從而，聲請人聲請對
    相對人為監護之宣告，尚非允當，惟相對人仍有受輔助之必
    要，故聲請人聲請對相對人為輔助之宣告，則有理由，應予
    准許。
  ㈡本院參酌聲請人之主張及本院調查結果，認聲請人為相對人
    之母，為相對人之至親，自相對人出生即照顧並扶養至成年
    ，現亦與相對人同住，並協助保管相對人之提款卡，與相對
    人依附關係親密，且聲請人亦同意擔任相對人之輔助人，有
    本院109年8月20日訊問筆錄在卷可稽。故本院綜合上情，認
    由聲請人擔任相對人之輔助人，應能符合相對人之最佳利益
    ，爰選定聲請人為相對人之輔助人。
四、末按依民法第15條之2規定可知，受輔助宣告之人並未喪失
    行為能力，且依法並未完全剝奪其財產處分權。復參酌民法
    第1113條之1規定，並無準用同法第1094條、第1099條及第1
    099條之1、第1103條第1項規定，亦即受輔助宣告人之財產
    ，不由輔助人管理，輔助人對於受輔助宣告人之財產，自無
    依規定會同經法院或主管機關所指定之人開具財產清冊，並
    陳報法院之必要。而本件相對人之精神或心智狀況未達監護
    宣告之程度，經本院對相對人為輔助宣告，依前揭說明，本
    件自毋庸指定會同開具財產清冊之人，附此敘明。
五、依家事事件法第177條第2項、第164條第2項，裁定如主文。
中　　華　　民　　國　　109 　年　　10　　月　　23　　日
                   家事法庭法  官　王美婷
正本係照原本作成。
如不服本裁定，應於送達後十日內向本院提出抗告狀，並繳納抗
告費新臺幣1千元。
中　　華　　民　　國　　109 　年　　10　　月　　23　日  
                                書記官　施鴻均